臺灣高等法院民事判決　九十一年度上字第一○八號
　　上訴人即附
　　帶被上訴人　利揚行股份有限公司
　　法定代理人　劉於鄭
　　訴訟代理人　姜鈺君律師
　　被上訴人即
　　附帶上訴人　台北市政府公務人員訓練中心
　　法定代理人　李錫津
　　訴訟代理人　連阿長律師
右當事人間給付工程款事件，上訴人對於民國九十年九月七日臺灣臺北地方法院八十
七年度重訴字第七二三號第一審判決提起上訴，被上訴人提起附帶上訴，本院於九十
三年七月二十一日言詞辯論終結，判決如左：
    主    文
原判決關於駁回上訴人後開第二項之訴部分，暨該部分假執行之聲請，及命上訴人負
擔訴訟費用之裁判均廢棄。
被上訴人應再給付上訴人新台幣貳佰肆拾陸萬零陸佰柒拾元，及自八十六年十二月
十二日起至清償日止按週年利率百分之五計算之利息。
上訴人其餘上訴駁回。
被上訴人之附帶上訴駁回。
第一審關於命上訴人負擔訴訟費用部分，及第二審訴訟費用關於上訴人上訴部分，由
被上訴人負擔百分之六十六，餘由上訴人負擔。第二審訴訟費用關於附帶上訴部分，
由被上訴人負擔。
本判決所命給付，上訴人以新台幣捌拾貳萬元供擔保後得假執行。但如被上訴人於假
執行程序實施前以新台幣貳佰肆拾陸萬零陸佰柒拾元為上訴人預供擔保，得免為假
執行。
    事實及理由
一、台北市政府公務人員訓練中心之法定代理人已於九十二年一月七日變更為李錫津
    ，業據其聲明承受訴訟在卷，先予敘明。
二、利揚行股份有限公司（以下稱利揚行）起訴主張：其前承攬台北市政府公務人員
    訓練中心（以下稱公訓中心）之「綜合教學大樓視聽會議簡報設備工程」，工程
    總價原為新台幣（下同）八百四十八萬七千元，嗣因第一次變更設計及第二次變
    更設計分別增加工程金額一百一十一萬六千七百三十六元及三十九萬九千元，工
    程總價增為一千萬零二千七百三十六元（以下稱系爭工程合約），其於八十二年
    九月十七日開工，於八十五年十一月二十二日申報完工，經公訓中心於八十七年
    一月九日初驗合格，於八十七年五月二十五日正式驗收完成。依系爭工程投標須
    知第十三條第(二)項規定：「開工後每月底，乙方（即利揚行）得以書面申請保驗
    計價，經甲方核實後給付該期內完成工程價值之百分之九十。」，及同條第(三)項
    規定：「全部工程完成，經甲方初驗合格後，付足工程總價百分之九十五。」，
    以及同條第(四)項規定「經正式驗收合格後，按工程結算總價百分之一繳納保固金
    ，並開立保固切結書後，其餘尾款依規定全部結清。」其於八十六年十二月十二
    日依上開投標須知第十三條第(二)項規定請求給付之工程款七百一十四萬二千四百
    三十九元，及依上開投標須知同條第(三)項規定應於初驗合格八十七年一月九日給
    付之工程款五十萬零八十七元，以及依上開投標須知同條第(四)項規定應於正式驗
    收完成八十七年五月二十五日給付之工程款四十萬零七十元，合計八百零四萬二
    千五百九十六元，公訓中心至今僅給付二百五十六萬一千二百一十九元，尚有五
    百四十八萬一千三百七十七元，迄未依約給付，爰依據系爭工程合約之法律關係
    請求公訓中心給付上開工程款，以及依民法第二百三十三條第一項前段之規定，
    請求自八十六年十二月十二日起至清償日止，按年息百分之五計算之遲延利息等
    語。原審判命公訓中心給付一百七十四萬零三百五十四元及自八十六年十二月十
    二日起至清償日止按年息百分之五計算之利息，並就勝訴部分為附擔保條件之假
    執行宣告，而駁回利揚行其餘之訴，利揚行就其敗訴部分表示不服，並聲明原判
    決不利於其部分廢棄改判，再命公訓中心給付三百七十四萬一千零二十三元及自
    八十六年十二月十二日起至清償日止按年息百分之五計算之利息，並願供擔保請
    准宣告假執行。
三、公訓中心則以：利揚行完工逾期，利揚行主張之水電完工日應為供電、供水之日
    ，即完成供水之日（即八十五年六月十八日），然合約第五條第一項第二款指水
    電工程完工之日，本應以水電竣工之日（即八十四年九月二十五日）為水電工程
    完工日，其稽核小組為顧慮利揚行在施工時必須用電，乃決議以供電日（即八十
    五年五月十四日）為水電完工日，並以之計算完工期限，已屬寬厚。利揚行主張
    應以八十五年六月十八日供水日起算完工期限，殊屬無據。第一次及第二次變更
    個日曆天，即八十五年六月十六日應完工，因扣除桌椅停工的二十四天（即八十
    五年五月十四日至八十五年六月十一日止共二十四天），抽換管線停工七天，故
    實際應完工日為八十五年七月二十四日，然利揚行遲至八十五年十一月二十二日
    始申報完工，又自八十五年七月二十四日至八十五年十一月二十二日止，扣除颱
    風二天（八十五年七月三十一日及八月一日，利揚行指八十五年七月三十日、三
    十一日兩日並無因颱風放假），第一次高壓變壓器故障二天（八十五年十月九日
    至八十五年十月十一日），共計逾期九十二天。又系爭工程於八十六年一月十四
    日初驗有四大項十小項不合格，不合格部分限利揚行於八十六年一月二十八日以
    前改善完竣。而依系爭工程合約第十九條第一項第三款規定：「全部工程完工之
    初驗及正式驗收之複驗，以一次為限，乙方（即利揚行）應在甲方（即公訓中心
    ）指定期限內修改完善。否則自複驗之次日起計算至再驗收合格之日止均以逾期
    論處，每日罰款按合約總價千分之二計算，乙方不得異議。」其對初驗不合格部
    分，於八十六年二月四日進行第一次複驗結果，因利揚行尚未完成改善，無法驗
    收，故自八十六年二月五日起至完成改善初次驗收合格日（八十七年一月九日）
    ，為改善逾期之期間。其間扣除自八十六年四月九日至七月三十一日止之高壓變
    壓器故障停工一百十四天（雖利揚行仍繼續進場施工），及八十六年八月十六日
    至十九日，二十八日至三十日，兩次颱風扣除七天，共計改善逾期一百八十七天
    。利揚行認為初驗不合格係因語言教室電力供應不足所致，然八十六年一月十四
    日初驗不合格之項目中，除會議系統麥克風不正常與主控及分布學生席訊號未暢
    通外，其餘根本與電力供應無關，此業據證人許金興證述綦詳；而利揚行就此均
    未舉證以明之，應屬卸責之詞。雖台灣地區電器工程工業同業公會之鑑定稱「電
    力供應不足」云云，然其鑑定基礎為工程合約（包括二次變更）、設計圖影本及
    訴外人承包之「水電工程合約」，未鑑定電力供應改善設施完成後之情狀，顯不
    可採。又利揚行謂其要求將主控機由主席控制改為置於主控室，及將會議系統配
    線由串列式改為魚排式，影響工程驗收云云。惟會議系統配線屬隱蔽工程，並未
    在驗收範圍，其從未就配線方式置一詞；而會議主機原設計即在主控室內，是利
    揚行自己施工錯誤，此觀合約附圖，並參證人許金興所證即明。就許金興所證，
    其並未要求變更系爭國際會議廳麥克風工程，縱利揚行曾修改電路板，然系爭工
    程約定之工期僅三十天，利揚行主張電路板修改需花費二個月，亦有違常理。自
    八十六年一月二十九日起至八十六年十二月十日止之期間，利揚行所為之一切系
    爭工程作為均係初驗缺失改善行為，非可歸責於其之因素，依工程合約第十九條
    第一項第三款、第二十條第一項第一款之約定，其遲誤期限應按每日依合約總價
    千分之二計算懲罰性違約金及損害賠償總額違約金。從而，本件合約總價一千萬
    零二千七百三十六元，逾期改善遲延一百八十七天應罰款三百七十四萬一千零二
    十三元，逾期完工九十二天應賠償一百八十四萬零五百零三元，合計五百五十八
    萬一千五百二十六元，其自得在應給付之工程款中扣除，故其並無利揚行起訴請
    求之工程款給付之義務。台北市政府所頒之「營繕工程統一合約」，其適用對象
    以「營建或建物修繕工程」為適用對象。蓋其所以限定逾期損失不超過結算總價
    十分之一，乃考量八十年間營建業蓬勃發展，承商鳩工及買料不易，公共營建工
    程招標往往流標，尤其公共工程經濟損失舉證不易，所作之規定（毋寧為讓步）
    ，並不適用於營繕工程以外其他工程及其他採購合約，系爭合約全名為「台北市
    政府公務人員訓練中心視聽簡報設備工程合約」，顯非營繕工程合約，應不受台
    北市政府函頒之「營繕工程統一合約」第二十條之拘束等語，資為抗辯。並於本
    院答辯聲明駁回利場行上訴，倘受不利判決願供擔保請准為免假執行宣告，及對
    其原審敗訴部分提起附帶上訴，聲明求為廢棄原判決對其不利部分，改判駁回利
    揚行在第一審之訴及其假執行之聲請。
四、利揚行主張其前承攬公訓中心台北市政府公務人員訓練中心之「綜合教學大樓視
    聽會議簡報設備工程」，工程總價原為八百四十八萬七千元，嗣因第一次變更設
    計及第二次變更設計分別增加工程金額一百一十一萬六千七百三十六元及三十九
    萬九千元，工程總價增為一千萬零二千七百三十六元，系爭工程於八十二年九月
    十七日開工，於八十五年十一月二十二日申報完工，八十六年十二月十日最後申
    報改善完成，經公訓中心於八十七年一月九日初驗合格，及於八十七年五月二十
    五日正式驗收完成，尚有五百四十八萬一千三百七十七元工程款未付等情，有利
    揚行提出之工程合約、第一次變更設計修正合約總價表、第二次變更設計議價記
    錄表、投標須知影本各乙份為證，並為公訓中心所不爭執，其此部分之主張堪信
    為真實。
五、依系爭工程合約第五條第一項第一、二、三、五款係規定「開工期限：乙方應於
    接到甲方開工通知書起三日內正式開工」；「完工期限：全部工程限於水電工程
    完工之日起三十個日曆天完工，若遇障礙因素或變更設計致無法全面施工，應依
    台北市政府所屬各機關學校營繕工程因障礙因素無法全面施工工期計算作業規定
    辦理」；「因故延期：如因天災人禍確為人力所不能抗拒，致需延長完工日期時
    ，乙方（即利揚行）得申請甲方（即公訓中心）核定延期日數」；「工程開工、
    停工、復工、完工，乙方均應於當日以書面報告甲方。並以甲方核定之結果為計
    算工期之依據。」，從而就上開規定為一體之審酌，固以水電工程完工之日起三
    十個日曆天為完工期限，然若有不可歸責利揚行之事由延誤工期時，自得延期，
    否則當無系爭工程合約第五條所謂開工日期、完工日期及核定延長完工日期之約
    定，是以公訓中心辯稱無施工日數之規範及完全以水電工程完工之日起三十個日
    曆天為最後完工期限，不管工程進度如何云云，即不可採。系爭工程有關水電部
    分係於八十四年九月二十五日竣工，公訓中心並通知利揚行依工程合約期限內完
    工等情，有公訓中心提出之其八十四年十月四日北市訓一字第二六七四號函在卷
    可稽（見原審卷一第九八頁），至於水電供應與否乃自來水公司與電力公司決定
    ，並不在水電工程承攬人，故應認系爭工程之水電工程完工之日為八十四年九月
    二十五日，從而公訓中心以顧慮利揚行在施工時必須用電，乃以供電日八十五年
    五月十四日為水電完工日，已屬公訓中心對於完工工期計算之讓步，故應自八十
    五年五月十四日之翌日（即十五日）起算完工日期，從而利揚行主張應自八十五
    年六月十八日送水之日起算完工日期云云，自屬無據。而依系爭工程合約第五條
    第一項第二款之約定，全部工程限於水電工程完工之日起三十個日曆天完工，因
    此若無延展工期及扣除無法施工之期間，則依約完工日原應為八十五年六月十八
    日（期間扣除系爭工程合約第五條第一項第四款規定之不計工期日：五月十九日
    、二十六日、六月二日、九日（以上為週日）及五月二十一日（民族掃墓節））
    。惟有下列之延展工期、無法施工之期間應予扣除：
    １、系爭工程第一次變更設計及第二次變更設計分別增加工程金額一百一十一萬
        六千七百三十六元及三十九萬九千元，於原有設計外再擴充增加設備，工程
        項目及範圍增加，此有第一次變更設計修正合約總價表及第二次變更設計議
        價記錄表影本各一份可稽（見原審卷一第二十、二一頁），雖第一次變更設
        計及第二次變更設計之工程附約中無延展工期之約定，惟因工程項目及範圍
        增加，應予適度延展工期始符公平原則，因此，公訓中心之監造單位莊耀山
        建築師事務所認應分別延展工期十五日及三十日，有利揚行提出之該建築師
        事務所八十五年十一月二十三日（八五）山建字第七九０一一二二號函影本
        可稽（見原審卷一第二二二、二二三頁）。是以利揚行主張第一次變更設計
        及第二次變更設計分別延展工期十五日及三十日，應可採信。公訓中心辯稱
        第一次及第二次變更設計並無延展工期之協議及條款，不得延展工期云云，
        自不可採。
    ２、利揚行主張八十五年八月三十日至同年月三十一日颱風應扣工期二日，公訓
        中心則抗辯應為八十五年七月三十一日及八月一日二天，兩造並分別提出工
        期總表為憑，但無論如何，得以確定者為兩造對應扣除二天颱風部分則不爭
        執，應認完工工期至少應有二天之颱風免計工期。
    ３、利揚行主張八十五年十月九日起至同年十月十七日止因電力系統故障無法施
        工之期間應予扣除，公訓中心固對曾因電力系統故障無法施工等情不爭執，
        惟辯稱電力系統故障期間僅為八十五年十月九日至十月十一日（其中十月十
        日為國慶例假日）二工作日云云，惟查自八十五年十月九日電力系統故障起
        ，利揚行至八十五年十月十七日始接獲公訓中心函知復工止共九天停工，並
        經莊燿山建築師事務所確認應予扣除等情，有利揚行提出之利揚行八十五年
        十月九日（八五）金字第三九五一號函請暫緩工期、公訓中心八十五年十月
        十七日北市訓一字第三一九一號函、莊燿山建築師事務所八十七年四月十日
        （八七）山建字第七九０一０七號函影本在卷可證（見原審卷一第三五、三
        六頁，卷二第二○四頁後附件二），此外公訓中心又無法舉證證明於八十五
        年十月十一日電力系統故障修復後隨即通知利揚行復工，應認因電力系統故
        障無法施工之期間為八十五年十月九日起至同年十月十七日止共七天工期應
        予扣除（其中十月十日為國慶日、十月十三日為週日均為不計工期日）。
    ４、利揚行主張因公訓中心之會議室桌椅、語言教室桌椅購置工程而自八十四年
        十月十七日起至八十五年六月十日止停工，利揚行於八十四年十月十七日以
        （八四）利揚字一二四號函及於八十五年六月一日以（八五）利揚一一八號
        函通知公訓中心，經公訓中心同意利揚行於八十五年六月十一日再進場施工
        ，有上開二函文及公訓中心便箋影本可稽（見原審卷一第一一一頁），並為
        公訓中心所不爭執（見原審卷一第五○頁），故利揚行之主張上開停工期間
        共一九四日工期（扣除週日、春節、國定假日等不計工期四四日）應予扣除
        應可採信。又系爭工程係自八十二年九月十七日開工，為兩造所不爭執（見
        本院卷二第三八頁），迄上述之水電工程完工之日起三十個日曆天完工止，
        均為利揚行之施工期間，故上開停工期間共一九四日工期對利揚行之施工自
        有影響而應自其施工期間予以扣除。公訓中心抗辯應自八十五年五月十四日
    ５、利揚行主張系爭工程佈線抽換展延工期七日，亦為公訓中心所不爭執（見原
        審卷一第五○頁），應可採信。
    從而，應扣除之工期共為二百五十五天（１５＋３０＋２＋７＋１９４＋７＝２
    ５５），自八十五年十一月二十二日系爭工程實際完工日倒扣二百五十五天，為
    八十五年三月十九日，顯然並未超過原約定之八十五年六月十八日完工日期，故
    公訓中心所辯利揚行完工逾期九十二天，並主張依系爭工程合約第二十條規定扣
    抵按日千分之二之逾期損害賠償，即無可採，利揚行自得依系爭工程合約第十三
    條規定，請求系爭工程百分之九十之工程款。
六、系爭工程公訓中心於八十六年一月十四日進行初驗時，有四大項十小項不合格，
    不合格部分限於八十六年一月廿八日以前改善，有公訓中心提出之八十六年一月
    二十四日北市訓一字八六二００二三七００號函暨所附之八十六年一月十四初驗
    收紀錄影本附卷可查，利揚行既在上開初驗紀錄上簽名，自已承認該紀錄上所列
    工程不合格項目及八十六年一月廿八日限期改善部分，故至八十六年一月二十八
    日止期間應無法歸責公訓中心電力供應不足而致利揚行工程初驗不合格。又系爭
    工程監造單位莊耀山建築師事務所於八十六年一月二十九日進行現場會勘測試結
    果，發現系爭工程中之語言教室視聽工程，公訓中心所提供之兩迴路各僅15A合
    計30A之供應電源，而系爭工程所需用電量為80A，電力明顯供應不足，監造單位
    建議採電源迴路分流重新配線等情，此有莊耀山建築師事務所八十六年二月四日
    （八六）山建字第七九０一一三號函影本附卷可按，而系爭視聽會議簡報設備工
    程所設計之電源供應容量，Ｅ語言教室設備合計約二十三安培，雖指明使用預留
    單相二線式AC110V 30A電源，但現場並未預留上述電源，他人先前已完成之水電
    工程，就其原來合約所電源系統之配置，佈線在Ｅ語言教室週邊埋設有110V15A
    之插座回路，若供系爭視聽會議簡報設備工程之電源全面同時正常運轉使用，明
    顯不足等情，亦有台灣區電氣工程工業同業公會九十年四月十六日電程會總字第
    ０四０三號函之鑑定報告附卷可參，應認系爭工程有關語言教室部分確有電力不
    足之情事。而電力供應不足，會使系爭工程無法達成預期之要求與測試效果，而
    影響系爭工程之驗收，亦有莊耀山建築師事務所八十六年二月四日（八六）山建
    字第七九０一三號函可證（見原審卷一第三七頁），並經證人許金興、李長溪於
    本院證述明確（見本院卷一第一六五至一七八頁，卷二第二八至三二頁），故於
    公訓中心改善電力不足之情形之前，該期間應自利揚行改善期間中予以扣除始為
    合理。公訓中心抗辯並無電力不足之問題云云，不足採信。為解決系爭工程語言
    教室電力問題，公訓中心自八十六年二月二十四日起埋設線槽，重新配線、配電
    ，業於八十六年五月底完成，利揚行並函知公訓中心系爭工程可於八十六年六月
    七日前改善完成等情，有利揚行之八十六年五月二十九日（八六）利金字第五二
    九號函在卷可查，可見電源不足問題，已在八十六年五月二十九日前解決，自八
    十六年五月二十九日後之改善逾期即應歸責於利揚行，惟至八十六年六月十九日
    辦理初驗之第二次複驗結果仍尚有綜合教學會議廳及語言教室之部分工程缺失未
    完成改善等情，有八十六年六月十九日第二次複驗驗收紀錄影本在卷可憑。雖利
    揚行辯稱公訓中心要求變更國際會議廳主控機由主席控制改為置於主控室，會
    議系統配線由串列式改為魚排式、及新增可自設定只能有一人發言，發言完畢，
    才允許下一位按鍵發言，且同一時間僅允許一人發言，等於係重新開發一套新系
    統，自會影響系爭工程驗收，公訓中心自行採購四十二台電腦螢幕後，竟要求
    利揚行代為安裝及架設連線網路，致影響改善工程之驗收，而不可歸責利揚行云
    云。然依系爭工程合約第五條第五項規定：「工程開工、停工、復工、完工，乙
    方均應於當日以書面報告甲方。並以甲方核定之結果為計算工期之依據。乙方不
    為報告者，甲方得逕為核定後以書面通知乙方，乙方不得異議。」公訓中心否認
    有要求變更部分，並稱部分之電腦螢幕安裝及架設本在約定工程範圍內等語
    。依證人莊耀山、許金興證稱並不知公訓中心有要求上開部分之變更，並稱驗
    收時從表面看不出來有變更等語（見同上筆錄），雖證人即利揚行前工程師張福
    林證稱是公訓中心劉組長於驗收時說要變更的（見本院卷二第二九頁），惟如劉
    某代表公訓中心要求變更，為何監造之莊耀山、許金興會不知情？利揚行並未舉
    證證明是劉某代表公訓中心要求變更，故公訓中心辯稱其不知有部分之變更情
    事應可採信；且張福林證稱：只是改為增加可以限制一次只能一個人發言，但是
    也可以回復讓五人同時發言，二個功能都在，改這個是舉手之勞（其既稱更改為
    舉手之勞，則其稱須花二個月時間云云，顯故為偏頗利揚行之詞而不足採信），
    是其負責處理等情，並提出二塊電路板於法庭實際操作（見本院卷二第一一○至
    一一二頁），與利揚行所稱等於係重新開發一套新系統會影響工程驗收云云，已
    有未合，且其並未證明有依上開契約規定通知公訓中心要求延期，自不得以此為
    由卸免改善逾期之責任；又會議主機原設計即在主控室內，此觀合約附圖自明，
    並經上開證人許金興證述明確，故應係利揚行自己裝置失誤，不可歸責於公訓中
    心。部分之電腦螢幕安裝及架設，果如利揚行所稱係約外增加之工程，則為何
    未再簽訂變更增加工程合約增加工程金額（按系爭工程第一次變更設計及第二次
    變更設計分別增加工程金額一百一十一萬六千七百三六元及三十九萬九千元），
    且亦未依上開契約規定要求公訓中心延長改善工期？故應以公訓中心所辯部分
    之電腦螢幕安裝及架設本在原合約約定範圍為可採，利揚行亦不得以此為由卸免
    改善逾期之責任。從而，利揚行自八十六年二月四日複驗不合格之次日即二月五
    日起算至八十七年一月九日驗收合格止（見原審卷第一二六頁），期間扣除自八
    十六年二月五日起至五月二十九日公訓中心改善電力不足不可歸責利揚行之期間
    ，及兩造所不爭執之八十六年四月九日至七月三十一日止之高壓變壓器故障停工
    期間（其中之八十六年四月九日至五月二十九日與改善電力期間重疊）、八十六
    年八月十六日至十九日及二十八日至三十日兩次颱風期間，共計改善逾期一百二
    十八天（其中扣除週日、國定假日等不計工期日二十八日），利揚行主張至八十
    七年五月二十五日止，均為公訓中心改善電力不足所致，其初驗改善未逾期云云
    ，即不可採。
七、依系爭工程合約第十九條（三）項「全部工程完工之初驗及正式驗收之複驗，以
    一次為限，乙方應在甲方指定期限內修改完善。否則自複驗之次日起計算至再驗
    收合格之日止均以逾期論處，每日罰款按合約總價千分之二計算，乙方不得異議
    。」雖利揚行主張依臺北市政府營繕工程統一工程合約逾期損失賠償限額，其最
    高賠償金額以不超過結算總價十分之一為限，本件亦應以不超過系爭工程結算總
    價之十分之一為限云云，並提出台北市政府八十三年四月二十八日八三府工三字
    第八三０二０一五八號函影本為證，惟按台北市政府所頒之「營繕工程統一合約
    」，應以營建或建物修繕工程為適用對象，而觀之系爭合約之標的是「採購視廳
    機組及安裝工程」，自不適用台北市政府所頒之營繕工程統一合約第二十條之規
    定。惟本件系爭工程利揚行已依約完成，僅為改善逾期，且系爭工程合約中：１
    、綜合教學會議廳視聽工程標單記載總價二百六十五萬四千四百三十一元正，其
    中購買儀器、機組、材料佔二百四十九萬九千三百十一元，工資僅佔十五萬五千
    一百二十元，２、音樂教室視聽工程標單記載總價九十萬八千五百元，其中購買
    儀器、機組、材料八五五、八五○元，工資佔五二六五○元，３、韻律教室視聽
    工程標單記載總價七十五萬三千六百十八元，其中購買儀器、機組、材料佔六九
    四、○五二元，工資僅佔五九、五六六元，４、語言教室視聽工程標單記載總價
    二百八十九萬九千二百六十四元，其中購買儀器、機組、材料佔二、七六一、二
    五一元，工資僅佔一三八、○一三元，５、語言教室視聽設備工程標單記載總價
    一百二十七萬一千一百八十七元，其中購買儀器、機組、材料佔一、一五七、二
    四七元，工資僅佔一一三、九四○元（詳公訓中心提出之工程標單記載）。其中
    儀器、機組、材料利揚行均已依約給付，因此，若課予逾期改善一日須按合約總
    價千分之二計算之罰款（實為違約金），顯為過高，本院認應予酌減為千分之一
    為適當。從而，公訓中心得對利揚行科以一百二十八萬零三百五十元罰款（00
    000000元X0．１%X１２８=0000000元，元以下四捨五入）。
八、公訓中心尚有五百四十八萬一千三百七十七元工程款未支付，為兩造所不爭執，
    惟利揚行有逾期改善遲延一百二十八天，依約應罰款一百二十八萬零三百五十元
    元，已如前述，從而依公訓中心主張抵銷後，公訓中心仍應給付利揚行四百二十
    萬一千零二十七元，故利揚行依兩造間合約關係請求公訓中心給付四百二十萬一
    千零二十七元，及自工程完工日後之八十六年十二月十二日起至清償日止按週年
    利率百分之五計算之利息之範圍內，為有理由，應予准許，逾此部分，則無理由
    ，應予駁回。
九、原審僅判命公訓中心給付一百七十四萬零三百五十四元本息，而駁回利揚行其餘
    請求，尚有未洽，利揚行上訴意旨指摘原判決駁回部分不當，求予廢棄改判，於
    上開應准許範圍內為有理由，應由本院將此部分廢棄改判，命公訓中心再給付利
    揚行二百四十六萬零六百七十三元，及自八十六年十二月十二日起至清償日止按
    週年利率百分之五計算之利息，並依兩造聲請各酌定擔保金額分別准免假執行；
    逾上開應准許範圍部分，原審駁回利揚行之請求及該部分假執行之聲請，則無不
    當，此部分利揚行之上訴為無理由，應予駁回。另公訓中心附帶上訴指摘原審判
    命其給付一百七十四萬零三百五十四元本息為不當，求予廢棄改判，為無理由，
    上訴應予駁回。
十、本件事證已臻明確，兩造其餘攻擊防禦方法，核不影響判決結果，茲不予一一論
    述，併此敘明。
十一、結論：本件上訴為一部有理由、一部無理由，附帶上訴為無理由，爰判決如主
      文。
中　　　華　　　民　　　國　　九十三　　年　　　八　　　月　　　四　　　日
                                  民事第十四庭
                                      審判長法  官   　張  宗  權
                                            法　官     陳  永  昌
                                            法  官     陳  忠  行
正本係照原本作成。
上訴人不得上訴。
被上訴人如不服本判決，應於收受送達後二十日內向本院提出上訴書狀，其未表明上
訴理由者，應於提出上訴後二十日內向本院補提理由書狀（均須按他造當事人之人數
附繕本）上訴時應提出委任律師或具有律師資格之人之委任狀；委任有律師資格者，
另應附具律師資格證書及釋明委任人與受任人有民事訴訟法第四百六十六條之一第一
項但書或第二項（詳附註）所定關係之釋明文書影本。
中　　　華　　　民　　　國　　九十三　　年　　　八　　　月　　　四　　　日
　　　　　　　　　　　　　　　　　　　　　　書記官     明  祖  星
附註：
民事訴訟法第四百六十六條之一（第一項、第二項）：
對於第二審判決上訴，上訴人應委任律師為訴訟代理人。但上訴人或其他法定代理人
具有律師資格者，不在此限。
上訴人之配偶、三親等內之血親、二親等內之姻親，或上訴人為法人、中央或地方機
關時，其所屬專任人員具有律師資格並經法院認為適當者，亦得為第三審訴訟代理人
。
